【裁判字號】    96,簡上,193
【裁判日期】    971106
【裁判案由】    傷害
【裁判全文】
臺灣士林地方法院刑事判決              96年度簡上字第193號
上  訴  人  臺灣士林地方法院檢察署檢察官
上  訴  人
即  被  告  甲○○
被      告  乙○○
上列上訴人等因被告等傷害案件，不服本院士林簡易庭中華民國
96年7 月27日96年度士簡字第858 號第一審刑事簡易判決（聲請
簡易判決處刑案號：96年度偵字第4824號），提起上訴，本院管
轄之第二審合議庭判決如下：
    主  文
上訴均駁回。
    事  實
一、甲○○與乙○○為兄弟，平日即有嫌隙，相處不睦；甲○○
    且於民國92年間，因妨害風化案件，為本院以92年度簡字第
    451 號判決處有期徒刑3 月，緩刑3 年確定，嗣緩刑為本院
    撤銷後，於93年7 月28日易科罰金執行完畢（構成累犯）。
    詎於96年1 月31日凌晨2 時30分許，甲○○與乙○○在臺北
    縣汐止市○○路○ 段52號由乙○○看顧營業之檳榔店前，兩
    人又因細故發生爭執，竟互相基於傷害之犯意，在該檳榔店
    前馬路及檳榔店內以徒手拉扯及毆打對方，導致甲○○受有
    下背挫傷及雙手擦傷、挫傷之傷害，其原曾手術治療之腰椎
    部位，亦受有腰椎第4 、5 節滑脫之傷害，乙○○則受有頭
    部外傷併顏面挫傷之傷害。
二、案經甲○○、乙○○分別訴由臺北縣政府警察局汐止分局報
    告臺灣士林地方法院檢察署檢察官聲請以簡易判決處刑。
    理  由
壹、程序部分：
一、按「上訴書狀所以應向原審法院提出，乃便於原審法院查其
    上訴是否合法及應否移審，如在法定上訴期間內聲明上訴，
    縱未向原審法院提出，亦難認為不合法。上訴人誤向臺灣高
    等法院檢察署提出上訴狀，其提起上訴時既在法定上訴期間
    之內，自不能以台灣高等法院檢察署並非受理上訴之機關而
    失其上訴之效力」，最高法院著有79年度台上字第4038號判
    決意旨可資參照。經查，本件被告甲○○上訴部分，雖併於
    聲請上訴狀內，誤向臺灣士林地方法院檢察署檢察官提出，
    惟其提出上訴之時間係96年8 月9 日，此有刑事聲請上訴狀
    上收狀章戳可稽，距其收受判決送達日即96年8 月2 日，仍
    在上訴期間之內，揆之前引最高法院判決意旨，自仍不失其
    上訴之效力，合先敘明。
二、按被告之人於審判外之言詞或書面陳述，除法律有規定者外
    ，不得作為證據；又被告以外之人於審判外之陳述，雖不符
    合同法第159 條之1 至第159 條之4 之規定，但經當事人於
    審判程序同意作為證據，法院審酌該言詞陳述或書面陳述作
    成時之情況，認為適當者，亦得為證據。當事人、代理人或
    辯護人於法院調查證據時，知有第159 條第1 項不得為證據
    之情形，而未於言詞辯論終結前聲明異議者，視為有前項之
    同意，刑事訴訟法第159 條第1 項及第159 條之5 分別定有
    明文。本判決下列所引用之證人即告訴人乙○○、證人即告
    訴人甲○○於警詢時對於對方傷害犯行之指述，以及證人即
    到場處理員警詹景堯、管昱傑偵訊所為證述（96年6 月5 日
    偵訊筆錄，參見臺灣士林地方法院檢察署96年度偵字第4824
    號卷【下稱第4824號卷】第43頁以下），雖均為審判外之陳
    述，惟均據被告2 人於本院準備程序及審判期日中表示無意
    見而不予爭執其證據能力，且迄至言詞辯論終結前亦未聲明
    異議，本院審酌上開證據資料製作時之情況，尚無違法不當
    及證明力明顯過低之瑕疵，亦認為以之作為證據應屬適當，
    故揆諸前開規定，爰逕依刑事訴訟法第159 條之5 規定，認
    前揭證據資料均有證據能力。至證人即告訴人乙○○、甲○
    ○於偵訊時對於對方傷害犯行之指述（96年4 月27日偵訊筆
    錄，參見第4824號卷第27頁），因依法應具結而均未具結，
    依刑事訴訟法第158 條之3 規定，應排除其證據能力。
三、又檢察官96年5 月21日勘驗筆錄（第4824號卷第36頁），亦
    屬傳聞證據，惟係公務員於職務上製作之紀錄文書，查無顯
    不可信之情況，依刑事訴訟法第159 條之4 第1 款規定，亦
    有證據能力。
四、另按除顯有不可信之情況外，從事業務之人於業務上或通常
    業務過程所須製作之紀錄文書、證明文書得為證據，刑事訴
    訟法第159 條之4 第2 款定有明文。查附於偵查卷之甲○○
    96年1 月31日、同年2 月5 日國泰醫院綜合醫院乙種診斷證
    明書各1 紙（臺灣士林地方法院檢察署96年度他字第1521號
    卷【下稱第1521號卷】第6 頁、第4824號卷第18頁）、乙○
    ○96年1 月31日臺北市立聯合醫院忠孝院區驗傷診斷書（第
    4824號卷第16至17頁），均係醫師就其診斷治療病患結果，
    所出具之證明書，乃從事醫療業務之醫師，據其業務上過程
    所製作之病歷紀錄製作而成之證明文書；又依醫師法第17條
    規定，醫師如無法令規定之理由，不得拒絕診斷書之交付。
    且若出具與事實不符之診斷書，依同法第28條之4 之規定，
    處新臺幣10萬元以上50萬元以下罰鍰，得併處限制執業範圍
    、停業處分1 個月以上1 年以下或廢止其執業執照；情節重
    大者，並得廢止其醫師證書，其處分非輕，醫師出具時當知
    所慎重，是前引診斷證明書之真實性極高，復無證據顯示該
    診斷證明書存有詐偽或虛飾情事而有顯不可信之情況，自均
    得作為證據。
五、至卷附監視錄影光碟及經本院以自動列印方式自監視錄影光
    碟翻拍之畫面係以機械之方式所留存之影像，再以機器處理
    之結果，均屬非供述證據，無傳聞證據法則之適用，又非公
    務員違法取得，其攝得之人物、動作，亦均經被告2 人確認
    畫面內之人物確係伊等2 人無訛，時間亦經攝錄機器自動標
    明，地點亦明顯可見係在臺北縣汐止市○○路○ 段52號由乙
    ○○看顧營業之檳榔店前，自有證據能力，併此敘明。
貳、認定事實所憑證據及理由：
一、訊據被告甲○○、被告乙○○2 人，均不否認在前揭時、地
    ，2 人因細故爭執後，發生肢體接觸，相互拉扯，惟均矢口
    否認有何傷害犯意。被告乙○○辯稱：係被告甲○○先出手
    打伊，伊並未還手，只有抓住甲○○的手云云；被告甲○○
    則辯稱：伊身體不好，根本沒有力氣可以打被告乙○○，伊
    係基於防衛才與乙○○拉扯云云。經查：
  (一)被告乙○○、甲○○2 人，於前揭時、地相互拉扯，有卷附
    監視器錄影光碟翻拍畫面攝錄明確，復經檢察官勘驗在卷，
    有96年5 月21日勘驗筆錄在卷可稽，略以：「光碟片顯示
    為分格畫面，畫面中2 名男子在檳榔攤門口前以雙手互為拉
    扯。雙方拉扯至店外馬路前面，2 人又從馬路互相拉扯到
    店前面，戴白帽者往另一人身上揮拳。雙方互相拉扯，未戴
    帽者往用手將戴帽者脖子勒住，2 人拉扯推擠，雙方倒地，
    戴帽者帽子掉落地上。2 人繼續在店門前拉扯。2 人拉
    扯至店內，在店內互相拉扯、推擠，但因畫面角度故，未能
    攝得完整過程。約2 ：41分時，一人坐在店內，一人背對
    螢幕，2 人開始交談。」（參見第4824號卷第36頁），嗣本
    院審理時，被告2 人復均明確證稱該監視器錄影光碟翻拍畫
    面內，戴白帽、著淺色衣服者為被告甲○○；未戴帽，著深
    色衣服者為被告乙○○等語詳確（分別參見本院97年10月31
    日審判筆錄第8 頁、第11頁），則被告2 人確有於前揭時、
    地發生肢體衝突，相互拉扯之事實，至堪認定。
  (二)被告2 人雖分別以前揭情詞置辯，惟自上開監視錄影光碟翻
    拍畫面，明顯可見下列被告2 人互毆之情事：
  1.被告甲○○在拉扯過程中，曾對乙○○揮拳，有本院列印監
    視器錄影光碟翻拍畫面第4 頁，編號八之畫面可以佐證；證
    人乙○○亦證稱：伊所受「頭部外傷併顏面挫傷」即因此導
    致等語（參見本院97年10月31日審判筆錄第9 頁、第10頁）
    ，其所證與客觀之監視器錄影光碟翻拍畫面、卷附臺北市立
    聯合醫院忠孝院區驗傷診斷書相互核符，衡情可採。
  2.又在爭執過程中，可見被告乙○○勒住甲○○脖子，再將甲
    ○○壓制在地上之畫面，有本院列印監視器錄影光碟翻拍畫
    面第4 頁，編號1 ；第3 頁，編號2 、3 、4 之畫面可以佐
    證，證人即被告甲○○亦就當時情形證稱：我要反抗，但我
    手骨頭早就有開刀，兩個人倒成一團，我沒有體力，他就一
    直要把我推回他的檳榔攤，中間我有跌倒，他就騎在我身上
    ，我的脊椎有開刀過，他就騎在我背後，像騎馬一樣往下壓
    等語（參見本院97年1 月28日審判筆錄）。衡情，被告乙○
    ○上開所為亦足致甲○○受有下背挫傷、術後腰椎第4 、5
    節滑脫及雙手擦傷、挫傷之傷害，證人即告訴人甲○○就被
    告乙○○對其傷害犯行之指述，亦堪採信。
  (三)檢察官上訴意旨略以：被告乙○○出手打傷甲○○，致其受
    下背挫傷及腰椎第4 、5 節滑脫難治之傷害，應已構成重傷
    害程度云云。惟查，被告乙○○本件傷害犯行後，甲○○雖
    經醫師診斷受有腰椎第4 、5 節滑脫之傷害，然甲○○之腰
    椎於本件傷害行為前已接受手術開刀治療，亦據甲○○證述
    在卷（參見本院97年1 月28日審判筆錄第4 頁），雖因被告
    乙○○犯行導致原已幾近康復之術後復原情形再為惡化，然
    究不能認所受腰椎之傷勢全係被告乙○○此次犯行所致。再
    按，「稱重傷者，謂下列傷害：一、毀敗或嚴重減損一目或
    二目之視能。二、毀敗或嚴重減損一耳或二耳之聽能。三、
    毀敗或嚴重減損語能、味能或嗅能。四、毀敗或嚴重減損一
    肢以上之機能。五、毀敗或嚴重減損生殖之機能。六、其他
    於身體或健康，有重大不治或難治之傷害。」刑法第10條第
    3 項定義甚明，倘所受傷害不能合致上開法條所列舉之情形
    ，即不能謂「重傷」。經查，被告甲○○所受傷害程度，已
    據國泰醫院96年10月24日（96）管歷字第1368號函覆說明略
    以：病患甲○○之傷勢未達難治或嚴重減損，或是毀敗機能
    之程度，是甲○○所受之傷害並無毀損或嚴重減損一肢以上
    之機能或有重大不治、難治之傷害而達於重傷害之程度，與
    重傷害罪之要件尚屬有間，檢察官上訴意旨所指已與客觀事
    實不符，不能採取。
  (四)上訴人即被告甲○○上訴意旨略以：伊於案發當時並未毆打
    乙○○，僅係其遭乙○○毆打時出於本能的護衛自己，並無
    傷害故意，至多僅係過失傷害；且伊身罹殘疾，有中度精神
    障礙，領有中華民國身心障礙手冊，縱認有罪，亦應減輕其
    刑云云。惟查：
  1.被告甲○○經本院提示列印之現場監視錄影光碟翻拍畫面第
    4 張編號第4 號至第9 號，坦承其係該淺色衣服之男子，細
    繹該列印之監視錄影光碟翻拍畫面，可見被告甲○○亦有攻
    擊被告乙○○之事實，復有乙○○96年1 月31日之臺北市立
    聯合醫院忠孝院區驗傷診斷書1 紙在卷可佐，可證乙○○所
    證因受被告甲○○上開攻擊，致受有頭部外傷併顏面挫傷的
    傷害結果，亦如前述，被告甲○○所辯其無傷害故意，即無
    可採。被告甲○○雖又稱其出手純係正當防衛云云，然按正
    當防衛必須對於現在不法之侵害始得為之，侵害業已過去，
    即無正當防衛可言。至彼此互毆，又必以一方初無傷人之行
    為，因排除對方不法之侵害而加以還擊，始得以正當防衛論
    。故侵害已過去後之報復行為，與無從分別何方為不法侵害
    之互毆行為，均不得主張正當防衛。又衡之一般社會經驗法
    則，互毆係屬多數動作構成單純一罪而互為攻擊之傷害行為
    ，縱令一方先行出手，而還擊一方在客觀上苟非單純僅對於
    現在不法之侵害為必要排除之反擊行為，因其本即有傷害之
    犯意存在，則對其互為攻擊之還手反擊行為，自無主張防衛
    權之餘地（最高法院30年上字第1040號判例、97年臺上字第
    1718號、94年臺上字第571 號判決意旨參照）。經查：被告
    甲○○遭乙○○攻擊後，確揮拳反擊，已如前述，嗣又繼續
    互相拉扯、推擠對方，足認被告甲○○出手毆傷乙○○絕非
    單純對現在不法侵害而為推擋的必要排除之舉，被告甲○○
    所為即不該當「正當防衛」。
  2.又按「行為時因精神障礙或其他心智缺陷，至不能辨識其行
    為違法或欠缺依其辨識而行為之能力者，不罰。」刑法第19
    條第1 項訂有明文。查本件被告甲○○雖領有中華民國身心
    障礙手冊，惟其所罹病症係酒後失憶症，其當日與乙○○衝
    突時，又未飲酒，當不致因此影響其本件行為時之責任能力
    。又被告甲○○於本院審理時，其行動不便需人攙扶、情緒
    容易激動外，其精神狀況佳，並遵守本院訴訟指揮等行為，
    於本院審理訊問時，對於本院訊問之內容完全可以理解，並
    就爭議加以回應等情，更堪認被告行為時，並無因為酒後失
    憶症，致其本件行為時辨識行為違法及依其辨識而行為之能
    力顯著降低之情事，是被告甲○○所辯其行為已達精神耗弱
    之程度云云，亦不足取。
  (五)綜上，被告甲○○、乙○○2 人所辯均不可採，此外，復有
    臺北縣汐止市分局橫科派出所員警詹景堯、管昱傑於偵訊中
    就有關到場時所見情形之證述可佐，本案事證明確，檢察官
    與被告甲○○上訴意旨所指均不可取，被告二人之傷害犯行
    洵堪認定，應依法論科。
二、核被告甲○○、乙○○所為，均係犯刑法第277 條第1 項之
    傷害罪。又被告甲○○、乙○○互為二親等之旁系血親之家
    庭成員，互為上開傷害之家庭暴力行為，且已成立刑法第
    277 條第1 項之傷害罪，應該當家庭暴力防治法第2 條第2
    款之家庭暴力罪，聲請簡易判決處刑書漏未論以上開罪名，
    尚有未洽，併予敘明。原審認被告2 人犯有上開傷害罪，引
    據刑法第277 條第1 項、第41條第1 項前段、第47條第1項
    ，刑法施行法第1 條之1 等規定，論被告甲○○以累犯，加
    重其刑後，量處拘役30日，並就被告乙○○量處拘役20日，
    並均諭知易科罰金之折算標準；又以被告2 人犯罪時間均在
    96年4 月24日以前，其所犯之罪符合中華民國九十六年罪犯
    減刑條例有關減刑之規定，原審併依該條例第2 條第1 項第
    3 款之規定減其刑期二分之一後，各為拘役15日、拘役10
    日，並再各別諭知易科罰金之折算標準。經核原審上開認事
    用法，均無違誤，量刑亦屬妥適。公訴人上訴稱原審就被告
    乙○○量刑過輕，被告甲○○上訴稱量刑過重云云，惟按量
    刑之輕重，係事實審法院得依職權自由裁量之事項，茍已斟
    酌刑法第57條各款所列情狀而未逾越法定刑度，則不得遽指
    為違法；又刑罰之量定屬法院自由裁量之職權行使，但仍應
    審酌刑法第57條所列各款事由及一切情狀，為酌量輕重之標
    準，並非漫無限制，在同一犯罪事實與情節，如別無其他加
    重或減輕之原因，下級法院量定之刑，亦無過重或失輕之不
    當情形，則上級法院對於下級法院之職權行使，原則上應予
    尊重（最高法院72年度台上字第6696號判例、85年度台上字
    第2446號判決意旨參照）。是法官於有罪判決中，究應如何
    量處罪刑，自得依據個案情節，參諸刑法第57條所定各款犯
    罪情狀之規定，於該法定刑度範圍內，基於合義務性之裁量
    ，量處被告罪刑，此為憲法所保障法官獨立審判之核心，如
    非有裁量逾越或裁量濫用之明顯違法情事，自不得擅加指摘
    其違法或不當。本院審酌被告甲○○有如事實欄所載犯罪科
    刑情形，其受有期徒刑執行完畢後5 年內，故意再犯本件有
    期徒刑之罪，此有臺灣高等法院被告全國前案紀錄表存卷可
    按，構成累犯，依刑法第47條第1 項規定加重其刑，以及被
    告2 人屬兄弟至親，相互爭執後，因一時情緒失控，始各有
    本件傷害犯行，相互造成對方受有事實欄所載之傷害，事發
    後猶未能和解，相互原諒，且均否認犯行等一切情狀，認原
    審量處之刑，尚難認有何明顯裁量逾越或濫用之違法情事，
    上訴意旨均徒憑己意對原審量刑職權之合法行使任意指摘，
    均未提出任何積極證據指出原審之量刑有何違誤之處，均屬
    無據，應予駁回。
據上論斷，應依刑事訴訟法第455 條之1 第1 項、第3 項、第36
8 條，判決如主文。
本案經檢察官鄭富城到庭執行職務。
中    華    民    國    97    年    11    月     6    日
                  刑事第五庭審判長法  官  李育仁
                                  法  官  黃雅君
                                  法  官  許辰舟
以上正本證明與原本無異。
本件不得上訴。
                                  書記官  李典育
中    華    民    國    97    年    11    月    6     日


司法院資訊處製作；財團法人民間司法改革基金會備份。
